臺灣臺中地方法院刑事判決　　　　　　　95年度易字第2667號
公　訴　人　臺灣臺中地方法院檢察署檢察官
被　　　告　甲○○
　　　　　　　　　　　號6樓之.
　　　　　　　　　　國民
上列被告因詐欺案件，經檢察官提起公訴（九十四年度偵字第七
三一號），本院判決如下：
    主    文
甲○○無罪。
    理    由
一、公訴意旨略以：被告甲○○之同居人乙○○為告訴人丁○○
    之友人，被告又因多次搭乘告訴人之計程車，而與告訴人熟
    識，竟意圖為自己不法所有之概括犯意，自民國九十二年十
    月起向告訴人謊稱：係從事二胎貸款之工作，因為需要資金
    周轉，一定會歸還借款等語，致使告訴人因前開關係及被告
    之保證，而陷於錯誤，陸續於九十二年十月十日、同年十一
    月二十五日、九十三年一月七日、同年一月八日分別借款新
    臺幣（下同）二萬五千元、十五萬元、六十萬元及七千五百
    元予被告，被告並簽發本票供擔保。然屆期告訴人向被告索
    討借款，被告無力清償借款，另交付如附表二編號1.之支票
    予告訴人，告訴人屆期提示，該支票仍因存款不足而遭退票
    ；被告復於九十三年二月十三日另行簽發如附表二編號2.之
    本票予告訴人，屆期被告仍無力清償借款，告訴人方知受騙
    上當，因認被告連續涉犯刑法第三百三十九條第一項之詐欺
    取財罪嫌等語。
二、按犯罪事實應依證據認定之，無證據不得認定犯罪事實；不
    能證明被告犯罪者，應諭知無罪之判決，刑事訴訟法第一百
    五十四條第二項、第三百零一條第一項分別定有明文。其次
    ，告訴人之告訴，係以使被告受刑事訴追為目的，是其陳述
    是否與事實相符，仍應調查其他證據以資審認；認定不利於
    被告之事實，須依積極證據，苟積極證據不足為不利於被告
    事實之認定時，即應為有利於被告之認定，更不必有何有利
    之證據，最高法院五十二年臺上字第一三○○號、三十年上
    字第八一六號分別著有判例可資參照。再者，刑法第三百三
    十九條第一項詐欺取財罪之成立，以意圖為自己或第三人不
    法所有，以詐術使人將本人或第三人之物交付為要件，所謂
    以詐術使人交付，必須被詐欺人因其詐術而陷於錯誤，若其
    所用方法，不能認為詐術，亦不致使人陷於錯誤，即不構成
    該罪。至於債務人於債之關係成立後，如有未依債之本旨履
    行債務之情形，在一般社會經驗上可能之原因甚多，縱令是
    出於惡意不為履行，苟無足以證明債務人在債之關係發生時
    ，自始即具有不法所有意圖之積極證據，亦僅能令負民事之
    債務不履行責任，尚不得據此事後債務不履行之客觀事態，
    逕而推定債務人原先主觀上即具有詐欺取財之犯意。
三、本件公訴人認被告涉犯詐欺取財罪嫌，無非以(1)告訴人指訴
    、(2)就被告如何交付證人張震龍借款三百餘萬元乙節，被告
    之供述與證人張震龍之證述不符、證人李楚澤證述不認識被
    告、證人張震龍及綽號「阿東」之人，亦未曾持支票向證人
    張震龍調借現款等情，足認被告之供述及證人張震龍之證述
    均不足採、(3)證人楊成源係在九十二年七月間最後一次向被
    告借款，然被告係自九十二年十月十日始向告訴人借款，是
    證人楊成源所借款項與告訴人之款項並無干係、(4)被告始終
    未能清楚向告訴人說明借得款項之流向，足見被告有向告訴
    人施用詐術，致使告訴人交付現金等，為其論據。訊據被告
    固直承曾陸續收受告訴人所交付之款項，嗣再交付如附表二
    編號1.所示之支票以償還對告訴人之債務，待該支票屆期提
    示不獲付款後，再行簽發如附表二編號2.之本票予告訴人，
    惟該本票屆期後，仍未能如數償還等情，惟堅決否認有何連
    續詐欺取財犯行，辯稱：因伊常常搭告訴人之計程車，告訴
    人知悉伊係從事二胎貸款之工作，伊即問告訴人是否要投資
    ，利息為每借款十萬元，每月利息三千元，伊均會先預扣利
    息給告訴人，嗣伊將告訴人投資之款項借給證人張震龍、楊
    成源、丙○○及其他伊不記得名字的人，丙○○之部分，係
    在九十二年七、八月間向伊借的，丙○○有簽發支票給伊，
    因為告訴人交付之金額較低，所以並未設定抵押權，因伊嗣
    後被倒債，也找不到丙○○了，所以才無法如期償還，伊因
    而於加計利息後，交付如附表二所示之票據給告訴人，實際
    上告訴人僅有交付七、八十萬元給伊，伊從未對告訴人說伊
    在大雅及華美西街有房屋，此部分是告訴人自行捏造的等語
    。
四、本院查：
  (一)告訴人曾於如附表一編號1.、3.、4.、5.所示之時間，分別
    交付各該編號所示之金額予被告，被告因而簽發如各該編號
    所示之本票予告訴人；被告亦曾於附表一編號2.所示之時間
    ，簽發該編號所示之本票予告訴人，而該紙本票之到期日應
    為九十三年一月八日等情，業據被告於本院準備程序時供承
    不諱（見本院卷第七三、七五頁），核與告訴人之指訴相符
    （見本院卷第四三、七五頁），並有如附表一所示之本票影
    本六紙及本院九十三年度票字第七五四○號支付命令一份附
    卷可稽（見本院卷第三四、三五、五四、五五頁），而堪以
    認定。至告訴人究於被告簽發如附表一編號2.所示之本票時
    ，交付多少現金予被告乙節，被告於本院準備程序時供稱告
    訴人係於九十二年七月八、九日交付五十萬元等語，而與告
    訴人所指稱之五十八萬二千元云云不相符合。經查，告訴人
    先於本院準備程序時陳稱：九十三年一月五日，伊自國泰世
    華商業銀行之帳戶領出一百萬一千九百元，將其中之五十萬
    元，連同家裡原有之現金八萬二千元一起拿給被告云云（見
    本院卷第四二頁）。惟查，告訴人設於世華聯合商業銀行之
    帳戶，確於九十二年七月八日有轉銷存單而匯入四十九萬九
    千九百二十五元，並於同日領出五十萬元之紀錄等情，有告
    訴人之世華聯合商業銀行活期儲蓄存款存摺及其內頁影本各
    一份在卷可參（見本院卷第六一、六二頁）。本院於準備程
    序時，經提示上開存摺內頁請告訴人說明時，告訴人始改稱
    ：伊與被告自九十二年七月八日時即有金錢往來，伊所提出
    之債權債務明細上所列九十三年一月八日五十八萬二千元部
    分，係伊記錯了等語（見本院卷第四四、四五頁），而固堪
    認告訴人曾於九十二年七月八日交付被告五十萬元無訛。惟
    就告訴人所指訴於九十二年七月八日所交付之其餘八萬二千
    元及九十二年十二月十四日交付予被告之二十萬元部分，被
    告均否認有收受之，且告訴人於本院審理時亦陳明無法提出
    交付此部分款項之證明等語（見本院卷第七四頁）；再參以
    告訴人另於本院審理時證述：每次拿現金給被告時，被告就
    會當場簽發本票給伊，伊從未將被告所簽發之本票返還給被
    告等語（見本院卷第一○四頁），茍告訴人確有交付被告二
    十萬元，當會照例要求被告簽發本票供其收執，然告訴人就
    交付二十萬元部分，並未能提出被告所簽發之本票為證，就
    交付八萬二千元之部分，復未能提供相關之資金來源證明，
    是告訴人關於尚有交付二十八萬二千元之款項予被告之指訴
    ，既乏其他積極證據足證與事實相符，自難採為對被告不利
    之認定。是就附表一編號2.之部分，告訴人所交付之款項，
    應為五十萬元。從而，告訴人交付予被告之款項，共計六十
    九萬七千元等情，應堪認定。
  (二)就告訴人為何交付六十九萬七千元予被告乙節，告訴人迭於
    偵查、本院準備程序及審理時均證述係借錢給被告等語（見
    臺灣臺中地方法院九十四年度偵字第七三一號偵查卷宗【以
    下簡稱「偵卷」】第八、四七頁、本院卷第九七頁），而被
    告則辯稱係與告訴人合夥投資二胎放款云云。惟按合夥人乃
    二人以上互約出資以經營共同事業，且合夥事業之決算及損
    益分配，應於每屆事務年度終為之，而合夥事業之損益盈虧
    ，乃由合夥人依約定之成數或出資額之比例共同負擔。經查
    ，被告雖聲請傳喚證人乙○○到場，欲證明其與告訴人間有
    合夥關係存在，然證人乙○○於本院審理時已證述：被告與
    告訴人之間金錢往來之情形，伊均不知道等語（見本院卷第
    一○六頁）甚明。另查，被告因未能依約償還告訴人所交付
    之款項，因而先持如附表二編號1.所示之支票予告訴人，嗣
    因該支票屆期不獲付款，被告乃再簽發如附表二編號2.所示
    之本票給告訴人，而上開票據之票面金額，除包括本金及被
    告積欠告訴人之計程車資外，尚包含利息等情，分據被告及
    告訴人陳明在卷（見偵卷第八、二七、四七頁、本院卷第三
    一頁）。茍被告係與告訴人合夥從事二胎貸款之事業，則在
    被告並無法取回借款及利息時，告訴人即需共同承擔合夥事
    業之虧損，實無由被告交付或簽發包含本金及利息之票據給
    告訴人以供清償之理。又雖被告再於本院準備程序時辯稱：
    伊是幫告訴人將錢借給他人，利息由告訴人賺取，伊並不能
    分到以告訴人交付之金錢放款所得之利息，僅是賺得佣金云
    云（見本院卷第三一頁），惟若係如此，則被告以告訴人交
    付之款項貸予他人後，於該借款人無法給付本金及利息時，
    被告亦無須代為承擔清償本金及利息之責，是被告辯稱係與
    告訴人合夥放款或代告訴人放款，讓告訴人賺取利息，其則
    獲得佣金云云，均不合理，而無足採信。因此，堪認告訴人
    證述與被告間係金錢借貸關係等語，應值採信。
  (三)告訴人於偵查中證稱：被告在九十二年間開始搭乘伊駕駛之
    計程車，每次都未給車資，累積一些金額後就簽發本票給伊
    ，被告搭乘伊之計程車數次後，就開始向伊借錢，伊原本不
    知被告作何工作，有一次伊進去聽被告與客人聊天，才知道
    被告是在作二胎貸款，被告常說作這工作，來來往往需要金
    錢週轉，需要錢週轉時，就向伊週轉等語（見偵卷第八頁）
    ；另於本院審理時則證述：被告先與證人乙○○一同搭乘伊
    之計程車，證人乙○○於車上向被告介紹伊家庭環境不錯，
    被告即向伊要行動電話號碼，被告第二次搭乘伊計程車時，
    就說自己在從事二胎貸款，需要龐大資金週轉，要向伊借款
    ，有一次被告搭乘伊之計程車去找客人，伊在門外聽到被告
    與客人在談作二胎貸款之事，但在此之前就有聽被告說過作
    二胎貸款之事，被告搭乘伊之計程車，均沒有付過錢云云（
    見本院卷第九七、一○二頁）；嗣經被告於本院審理時質以
    ：「是否九十年七月的時候，我住在華美西街的時候，我們
    就認識了？」等語時，告訴人始證陳：被告搭乘伊之計程車
    有一段時間了，伊不確定日期，在九十二年七月八日之前，
    被告每次都有付計程車資，是在簽發本件本票給伊後，才沒
    有付錢給伊等語（見本院卷第一○一、一○二頁）；另證人
    乙○○於本院審理時亦證述：伊與被告係在九十年間認識的
    ，被告與告訴人認識的時間亦大約是那時候等語（見本院卷
    第一○七頁），足證被告與告訴人於九十年間即已相識無訛
    。然告訴人卻刻意隱瞞與被告相識之時間及被告先前搭乘計
    程車均有付款之事實，且就是否因被告主動告知，始知悉被
    告係在從事二胎貸款之工作等節，前後證述不一，而有瑕疵
    存在，自難全盤盡信。
  (四)又查，告訴人於本院審理時證述：伊於借款當時，並不清楚
    被告之經濟狀況，但被告搭乘伊計程車時，有說到在華美西
    街及大雅都有房子，在景氣好的時候，華美西街的房子有人
    出價到六百餘萬元，將來被告亦可將該房子給伊，所以伊很
    放心云云（見本院卷第九八頁）。而被告則辯稱：伊從未對
    告訴人說在大雅及華美西街有房屋等語。經查，告訴人於偵
    查中僅為如前述(三)部分之指訴，而就被告曾表示其在華美西
    街及大雅均有不動產乙節，隻字未提，其於本院多次準備程
    序中，亦復如是。茍被告曾於向告訴人借款前，為此項表示
    ，而令告訴人陷於錯誤，借款予被告，何以告訴人遲至本院
    審理時始陳明此部分事實？故而被告是否於借款前，曾向告
    訴人為上開表示，殊有可疑；況若被告係佯以其於上開地點
    有不動產，欲以資取信告訴人，然告訴人係智識、思慮成熟
    之成年人，理當要求告訴人出示房屋所有權之相關證明，或
    要求被告提供相關資料，以供其查證；尤以告訴人既自被告
    居住於華美西街時起，即曾多次搭載被告，當亦知悉該處之
    住址，而可向地政機關申請房屋登記謄本，以確認該屋是否
    確屬被告所有，然其卻未如此，是告訴人是否係因被告於借
    款之際，曾告以其華美西街及大雅均有房屋，可作為向告訴
    人借款之擔保，而陷於錯誤，誠值懷疑，復無其他積極證據
    足證被告確曾向告訴人為上開虛偽之表示，是被告辯稱：並
    未對告訴人說在大雅及華美西街有房子等情，應可採信。
  (五)另公訴意旨認告訴人係因其與被告、證人乙○○之關係、被
    告向告訴人謊稱：係從事二胎貸款之工作，需資金週轉，一
    定會歸還借款云云，而陷於錯誤，借款予被告等語，經查：
  1.告訴人於偵查中證稱：大家都是好朋友，所以伊有借給被告
    錢，伊父親與乙○○是好友，被告又說與乙○○是好友，不
    會耽誤伊，簽發之票據一定會兌現，所以伊才借錢給被告等
    語（見偵卷第八頁）；於本院審理時亦證稱：被告於借款時
    ，表示伊與證人乙○○很熟，不會出賣伊，要伊放心，算伊
    與被告投資，會給伊高一點的利息，因被告一直保證，且證
    人乙○○與伊父親很熟，所以伊認為借錢給被告不會有危險
    ，後來每張本票屆期時，伊均有向被告催討，被告均表示沒
    有錢可以還，被告雖未依約還款，但被告一直以伊與證人乙○○之交情，說服伊相信被告，所以伊就相信被告等語（見
    本院卷第九七至九九頁），足見告訴人之所以交付借款，係
    基於其與被告、乙○○之情誼，而信任被告，並非因被告有
    何施用詐術之行為甚明。
  2.又借用人於借款之際，聲稱一定如期償還，衡屬人情之常，
    貸與人亦當無僅因借用人如此聲稱，即深信不疑，故斷難於
    借用人嗣後無法如期清償借款之際，即推論借用人上開表示
    即屬於施用詐術之行為。是被告於借款之時，縱有一再保證
    將如期清償，亦難認定此屬詐術之施用。
  3.被告係從事放款之工作等情，除迭據被告供述在卷外，並經
    曾向被告借款之證人楊成源於偵查中證述：伊自九十一年間
    ，開始向被告借款，但金額較少，最後一筆借款是在九十二
    年七月間，伊均是拿支票向被告調現，被告則交付現金，伊
    尚有一筆二十餘萬元之借款未償還，被告所提出發票人為林
    進郎，票面金額為二十七萬元之支票，即是伊積欠被告之借
    款等語（見偵卷第四八、四九頁）；證人張震龍於偵查中證
    稱：伊與被告自八十幾年時，即有金錢往來，伊有時向被告
    借錢，有時是借票，有時別人持票向伊調現，伊即會以自己
    之支票改向被告調現，伊經手之借款部分，尚積欠被告四百
    餘萬元，伊自己借款之部分，已全數清償等語（見偵卷第六
    三、六四頁），且有前述證人楊成源借款時所交付之發票人
    為林進郎，票面金額為二十七萬元之支票（支票號碼CI0000
    000）一紙附卷可證；且查，告訴人亦曾親自見聞被告與客
    人在商談二胎貸款之事等情，業如前述，而堪信被告辯稱：
    伊係從事二胎貸款之工作乙節，應非虛妄。至公訴意旨雖以
    證人楊成源證述向被告借款之時間是九十二年七月間，與被
    告向告訴人借款之時間即同年十月不同，而認證人楊成源之
    借款與本案無關，進而推論被告之辯解不可採信。惟查，被
    告開始向告訴人借款之時間，應係九十二年七月七日等情，
    業如前述，公訴意旨所指上情，乃係受告訴人於偵查中錯誤
    之指訴誤導所致。是被告辯稱有將告訴人交付之款項，借給
    證人楊成源等情，應係屬實。
  4.至於證人張震龍積欠被告借款之部分，被告雖提出證人張震
    龍所交付之由李楚澤所簽發，發票日為九十一年五月十三日
    ，票面金額為三百五十萬元之支票為證（見偵卷第五二頁）
    ，惟由該紙支票之發票日為九十一年五月十三日觀之，顯見
    其二人消費借貸契約成立之時間，應在該日之前，是被告貸
    予證人張震龍之借款，當非係由被告向告訴人借貸而來，允
    無疑義。
  5.另被告於本院準備程序及審理時均供稱：伊尚有將告訴人所
    交付之款項，於九十二年七、八月間借予丙○○等情，並提
    出丙○○所簽發之票面金額為二十萬元之支票（支票號碼PL
    0000000，見本院卷第六○頁），堪認被告應亦有貸款予丙○○之事實。
  6.被告貸予證人楊成源及丙○○之金額合計雖未達告訴人所交
    付之借款六十九萬七千元。然查，縱被告未將向告訴人借得
    之款項全數用於放款，然此亦僅係被告於借得款項後，事後
    之處分行為，對於告訴人於借款當時之被告償債能力風險之
    評估，並不生影響，要難據此係屬詐術之施用。
  7.是公訴人所指上開種種情狀，客觀上均難認為係屬詐術之施
    用，至為明顯。
  (六)告訴人於本院審理時證稱：後來是伊去詢問律師，律師說看
    看被告是否願意還錢，如果不願意還，就提起刑事訴訟等語
    （見本院卷第一○一頁），足見告訴人之所以對被告提起本
    件告訴，全係因被告未依約清償借款，告訴人始認被告有詐
    騙其金錢之主觀意圖。惟被告既已告知告訴人因從事放款之
    工作，需要資金週轉等情，則告訴人應足以得知被告並無法
    憑一己之力支應貸款之資金，是其如欲取回借款，即須仰賴
    向被告借款之借用人是否清償借款而定。而衡諸常情，一般
    有能力提供擔保品或信用良好者，大多會循銀行借款等利息
    較低之管道借款，而不會選擇須負擔較高利息之民間借款方
    式；換言之，會選擇高利息之民間借款者，通常屬於償債能
    力較為薄弱、無法提供相當擔保之人，此際貸與人所承受借
    用人無法如期償還之風險，自然甚高，依告訴人之年齡及社
    會歷練，此當為其所能預見，惟告訴人仍顧念被告與證人乙○○之情誼而借款予被告，自難以屆期被告未能清償，逕認
    被告於借款之初，即有詐欺取財之不法意圖。是被告辯稱其
    並無詐欺之主觀意圖及客觀行為等情，應堪採信。
五、綜上所述，公訴人所舉之證據，尚未達於通常一般人均不致
    有所懷疑之程度，亦無法使本院形成被告有罪之心證，被告
    未依約清償借款，亦僅屬單純民事債務不履行之問題，與刑
    責無涉。此外，本院復查無其他積極證據足資證明被告有公
    訴人所指之詐欺取財之犯行，被告之犯行核屬不能證明，依
    法應為無罪之諭知。
六、至被告聲請傳喚丙○○到庭為證之部分，因本件事證已明，
    被告並無施用詐術致告訴人陷於錯誤，而交付財物之情事，
    自無再傳訊證人丙○○之必要，附此敘明。
據上論斷，應依刑事訴訟法第三百零一條第一項，判決如主文。
本案經檢察官戊○○到庭執行職務。
中　　華　　民　　國　　96　　年　　1 　　月　　23　　日
                  刑事第三庭  審判長法　官  唐光義
                                    法  官  朱光國
                                    法  官  郭妙俐
以上正本證明與原本無異
如不服本判決，應於送達後十日內向本院提出上訴狀（須附繕本
），上訴於臺灣高等法院臺中分院。
                                    書記官  陳玉芬
中　　華　　民　　國　　96　　年　　1　　月　　23　　日
附表一
┌──┬────┬────┬─────────────┐
│編號│日  期  │金    額│被告簽發並交付告訴人之本票│
│    │        │(新臺幣)│（見本院卷第34、35頁）    │
├──┼────┼────┼─────────────┤
│ 1. │7.7.  │146000元│發票日為7.7.，到期日為│
│    │        │        │1.7.，票面金額150000元，票│
│    │        │        │號CH102283號之本票        │
├──┼────┼────┼─────────────┤
│ 2. │7.8.  │500000元│發票日為7.8.，到期日為│
│    │        │        │1.8.（誤載為92年），票面金│
│    │        │        │額600000元，票號TS015612號│
│    │        │        │之本票                    │
├──┼────┼────┼─────────────┤
│ 3. │7.10.  │20000元 │發票日為7.10.，到期日為│
│    │        │        │10.10.，票面金額20000元，票 │
│    │        │        │號WG0000000號之本票       │
├──┼────┼────┼─────────────┤
│ 4. │11.17.  │24000元 │發票日為11.17.，到期日為│
│    │        │        │11.，票面金額為25000元， │
│    │        │        │票號WG0000000號之本票     │
├──┼────┼────┼─────────────┤
│ 5. │2.12.  │7000元  │發票日為2.12.，到期日為│
│    │        │        │3.3.，票面金額為7500元，票│
│    │        │        │號CH581512號之本票        │
└──┴────┴────┴─────────────┘
附表二
┌──┬────┬─────┬──────┬─────┐
│編號│發 票 日│面      額│票號        │備      註│
│    │到 期 日│（新臺幣）│發票人      │          │
├──┼────┼─────┼──────┼─────┤
│ 1. │2.12.  │0000000元 │TC0000000號 │支票      │
│    │        │          │伯欣威公司  │          │
├──┼────┼─────┼──────┼─────┤
│ 2. │2.18.  │0000000元 │WG0000000號 │本票      │
│    │3.18.  │          │甲○○      │          │
└──┴────┴─────┴──────┴─────┘
